臺灣臺南地方法院民事判決　九十年度重訴字第八三九號
　　原　　　告　戊○○
　　　　　　　　乙○○
　　被　　　告　丙○○
　　　　　　　　丁○○
　　　　　　　　己○○
　　法定代理人　庚○○
　　訴訟代理人　甲○○
右當事人間請求分割共有物事件，本院判決如左：
    主      文
兩造共有坐落在台南縣新化鎮○○○段第五五一－一六地號、地目旱、面積五０八平方公
尺之土地，分割如附圖所示編號Ａ部分面積一七０平方公尺土地由被告丙○○、丁○○、
己○○按其原應有部分比例繼續維持共有；Ｂ部分面積一六九平方公尺土地由原告戊○○
取得；Ｃ部分面積一六九平方公尺土地由原告乙○○取得。
訴訟費用由被告丙○○、丁○○、己○○負擔三分之一，餘由原告負擔。
    事實及理由
一、本件被告三人經合法通知，其中被告丙○○未於言詞辯論期日到場，另被告丁○○、
    己○○未於最後言詞辯論期日到場，均核無民事訴訟法第三百八十六條各款所列情形
    ，爰依原告聲請，由其一造辯論而為判決。
二、按能獨立以法律行為負義務者，有訴訟能力，民事訴訟法第四十五條定有明文。本件
    被告丁○○於本院九十年度新調字第八九號調解事件中，雖表示丙○○為智能不足人
    士，惟本院於履勘現場時，被告丙○○對於本院人員詢問其是否願意與其他共有人即
    被告丁○○、己○○共同取得如附圖所示Ａ部分之土地時，十分明確表示願意，有勘
    驗筆錄一份在卷可稽，是被告丙○○既能明瞭文句並明確表示其願意與其他共有人即
    被告丁○○、己○○共同取得如附圖所示Ａ部分之土地，尚難認其無訴訟能力，合先
    敘明。
三、原告方面：緣坐落在台南縣新化鎮○○○段第五五一－一六地號、地目旱、面積五０
    八平方公尺之土地（下稱系爭土地），為兩造分割繼承所共有，其中原告二人之應有
    部分各為三分之一，被告丙○○、丁○○、己○○之應有部分各為九分之一。系爭土
    地係鄉村區乙種建築用地，如附圖所示Ｂ部分土地現由原告戊○○使用中，其餘均為
    空地。兩造並無因物之使用目的不能分割或契約訂有不分割之期限之情形，惟因無法
    達成協議分割，故請求判決分割如主文所示。至於被告丁○○請求併為分割之另外兩
    筆坐落在台南縣新化鎮○○○段第五五一－一地號及同地段第五五一－一三地號之土
    地，因該兩筆土地與系爭土地並不相連，且同地段第五五一－一地號土地之共有人與
    系爭土地之共有人並不相同，無從合併分割，原告目前亦無將同地段第五五一－一三
    地號土地予以分割之計劃，亦無一併訴請分割之必要。
四、被告丙○○方面：未於言詞辯論期日到場，惟據其在本院履勘現場時表示願意與丁○○、己○○共同分得如附圖所示Ａ部分之土地。
五、被告丁○○方面：未於最後言詞辯論期日到庭，惟據其先前到庭所為之陳述，表示伊
    同意分割，惟須將另外二筆兩造共有之土地在本案中一起分割，至於原告所主張系爭
    土地之分割方案則沒有意見。
六、被告己○○方面：同意按原告所主張之分割方案為分割。
七、按各共有人除因物之使用目的不能分割，或契約定有不分割之期限者外，得隨時請求
    分割共有物，民法第八百二十三條第一項定有明文。又每宗耕地分割後每人所有面積
    未達○‧二五公頃者，不得分割。但本條例中華民國八十九年一月四日修正施行後所
    繼承之耕地，及本條例中華民國八十九年一月四日修正施行前之共有耕地，得分割為
    單獨所有。八十九年一月二十六日修正後之農業發展條例第十六條第三款、第四款亦
    有規定。經查，系爭土地為兩造所共有，其中原告戊○○因判決共有物分割於七十四
    年七月二十日登記應有部分三分之一，原告乙○○因分割繼承於九十年五月二十九日
    登記應有部分三分之一，被告丁○○、丙○○、己○○於八十八年六月二十九日因分
    割繼承登記應有部分各九分之一，此有原告提出之土地登記簿謄本及地籍圖各一份附
    卷為證。而原告主張系爭土地為田地，並無因使用目的不能分割之情形，各共有人間
    亦無不得分割之契約等情，亦為被告所不爭執，亦堪信原告此部份主張為真實。是系
    爭土地依農業發展條例第十六條但書第三款、第四款規定，既無同法條第一項分割後
    面積之限制，揆諸上開規定，原告起訴請求分割系爭土地，自無不合，應予准許。
八、又法院為裁判分割前，應顧及公平、當事人之聲明、應有部分之比例與實際是否相當
    、共有物之客觀情狀、性質、價格與經濟價值、共有利益、各共有人之主觀因素與使
    用現狀、利害關係等因素為綜合判斷。經查，系爭土地形狀為長方形，地形方正，土
    地北側面臨玉南公路、交通便利，東西兩側之土地（即如附圖所示Ａ、Ｃ兩部分）為
    空地，土地中間（如附圖所示Ｂ部分）現為原告戊○○搭建有簡易鐵皮屋經營檳榔攤
    使用，檳榔攤後方並建有貨櫃屋、鴿舍等地上物乙節，業據本院會同台南縣新化地政
    事務所測量人員至現場履勘及測量明確，有勘驗筆錄及複丈成果圖各一份在卷可稽。
    本院審酌上開情形，並參酌原告主張將系爭土地由東而西依序分由被告丙○○、丁○○、己○○取得如附圖所示編號Ａ部分土地並按其應有部分比例繼續維持共有，由原
    告戊○○取得如附圖所示編號Ｂ部分土地，由原告乙○○取得如附圖所示編號Ｃ部分
    土地之分割方案，亦為被告所不爭執，認系爭土地應分割如附圖所示編號Ａ部分面積
    一七０平方公尺土地由被告丙○○、丁○○、己○○按其原應有部分比例繼續維持共
    有；Ｂ部分面積一六九平方公尺土地由原告戊○○取得；Ｃ部分面積一六九平方公尺
    土地由原告乙○○取得為適當，爰判決如主文第一項所示。
九、至本件被告丁○○雖另主張兩造尚有其他二筆共有土地應予一起分割云云，惟查，其
    中坐落在台南縣新化鎮○○○段第五五一－一地號土地之共有人，為戊○○、丁○○
    、丙○○、己○○、林久雄，有原告提出之土地登記簿謄本在卷可稽，核與系爭土地
    之共有人並非完全相同，共有人既有不同，則該地號土地自無從與系爭土地於本案中
    一起分割；再查，同地段第五五一－一三地號土地之共有人及其應有部分雖與系爭土
    地相同，基於一物一權原則，該二筆土地固得先後各別分割，亦得在本件訴訟中一起
    分割（此處非指將兩筆土地合併成一筆土地後予以分割之合併分割，而是指一筆土地
    分割一次，但在同一訴訟中進行審理），然原告目前僅擬就系爭土地為分割，並無於
    本案中就該筆土地與系爭土地一起分割之打算，業據原告訴訟代理人陳明在卷，而被
    告丁○○迄至本件言詞辯論終結前為止，既未對該筆第五五一－一三地號土地應如何
    分割提出書狀表示意見並繳納裁判費用，復未具狀陳明該筆第五五一－一三地號土地
    與系爭土地有何須合併分割之事由，是被告丁○○此部份請求尚難予以准許。
十、又本件雖准原告之請求判決如主文所示，惟被告之行為，按其訴訟程序，確為伸張或
    防衛其權利所必要，爰依民事訴訟法第八十一條第二款命勝訴之原告負擔一部分之訴
    訟費用，併此敘明。
據上論結，本件原告之訴為有理由，依民事訴訟法第三百八十五條第一項前段、第七十八
條、第八十一條第二款、第八十五條第一項前段，判決如主文。
中　　　華　　　民　　　國 　　九十一 　　年　　　三　　　月 　　二十九 　　日
                                  臺灣臺南地方法院民事第三庭
~B法　　　官　張家瑛
右為正本係照原本作成。
如對本判決上訴，須於判決送達後廿日內向本院提出上訴狀。
中　　　華　　　民　　　國 　　九十一 　　年　　　三　　　月 　　二十九 　　日
~B法院書記官　葉東平
